【裁判字號】    99,上易,595
【裁判日期】    990805
【裁判案由】    違反公平交易法
【裁判全文】
臺灣高等法院臺中分院刑事判決         99年度上易字第595號
上  訴  人  臺灣臺中地方法院檢察署檢察官
上  訴  人
即  被  告  寅○○
上  訴  人
即  被  告  戊○○
被      告  壬○○
被      告  癸○○
被      告  庚○○
上列上訴人等因被告等違反公平交易法案件，不服臺灣臺中地方
法院98年度易字第3369號中華民國99年3月9日第一審判決(起訴
案號：臺灣臺中地方法院檢察署98年度偵字第1047號)，提起上
訴，本院判決如下：
    主  文
上訴駁回。
    犯罪事實
一、寅○○係綠世界環保科技股份有限公司(民國95年11月13日
    成立，設於臺中市○區○○路575號11樓之2，下稱綠世界公
    司，綠世界公司於97年8月間辦理歇業，於98年5月4日解散)
    之執行長。壬○○係該公司之董事長(任期自97年1月4日起
    ，至97年2月18日止)。戊○○係綠世界公司之董事，庚○○
    係該公司之技術總監。該公司係從事銷售「環保全方位潔淨
    元素」之多層次傳銷，寅○○、壬○○、戊○○及庚○○4
    人，均明知公平交易法第23條規定：「多層次傳銷，其參加
    人如取得佣金、獎金或其他經濟利益，主要係基於介紹他人
    加入，而非基於其所推廣或銷售商品或勞務之合理市價者，
    不得為之。」，竟基於犯意之聯絡，共同自97年1月上旬某
    日起，未向行政院公平交易委員會(下稱公平會)報備以多層
    次傳銷之方式出售「環保全方位潔淨元素」等環保產品，仍
    舉辦公開說明會，向不特定人宣傳「全民創業致富專案」、
    「自然滾動分紅」(俗稱排公球領獎金)模式，招攬不特定人
    購買產品加入會員。「自然滾動分紅」模式之操作為：民眾
    需繳交新臺幣(下同)3900元，購買1組環保產品加入會員成
    為經銷商，會獲得1顆公球，該公球即進入「自然滾動分紅
    」模式，該模式依序分為系統1、系統2、系統3、系統4及系
    統5，當各系統之球數分別各滿5、10、15、20、25顆時，新
    會員加入時，球數會增加，依序讓1顆球進階至下個系統，
    而擁有該顆球之會員即可領取獎金，每進階各系統之獎金分
    別為1000元、2000元、3000元、4000元及5000元，每顆球完
    成前述之5系統1循環後，總共可領取1萬5000元之獎金。該
    公司之會員，除前述之介紹獎金外，另有經營特別獎勵金，
    會員之層級依加入時繳交之簽約金，由低至高可分為會員、
    合格經銷商(簽約金3900元)、代理商、銀級代理商、金級代
    理商、鑽石級代理商、總代理(簽約金39萬元)、常務董事，
    除普通會員(志工)無領取獎金之資格外，各可領取3%、5%、
    7%、10%、12%、15%及全國分紅1%之超額獎金。綠世界公司
    並使用網站，供會員查詢球號排列及領取之獎金金額。然「
    環保全方位潔淨元素」等環保產品，實際上尚未開始生產，
    即自97年1月4日起至97年1月31日止，共計有辛○○、子○○、己○○、甲○○、乙○○及丙○○等188人加入會員，
    繳交之簽約金共408萬3300元，上開款項係匯入綠世界公司
    之合作金庫銀行進化分行帳號0000000000000號帳戶。上開
    會員實際上並未開始銷售商品，然依上開「自然滾動分紅」
    模式，可分得之獎金為122萬9000元，且綠世界公司已撥款
    獎金金額48萬5280元予會員，該獎金顯皆為基於介紹他人加
    入，而非基於推廣或銷售產品所得之獎金。
二、案經法務部調查局臺中市調查站移送臺灣臺中地方法院檢察
    署檢察官偵查起訴。
    理    由
壹、證據能力部分：
一、按被告以外之人於審判外之言詞或書面陳述，除法律有規定
    者外，不得作為證據。又被告以外之人於審判外之陳述，雖
    不符前4條之規定，而經當事人於審判程序同意作為證據，
    法院審酌該言詞陳述或書面陳述作成時之情況，認為適當者
    ，亦得為證據。當事人、代理人或辯護人於法院調查證據時
    ，知有第159條第1項不得為證據之情形，而未於言詞辯論終
    結前聲明異議者，視為有前項之同意，刑事訴訟法第159條
    第1項、第159條之5第1項、第2項分別定有明文。查本案認
    定事實所引用之卷證資料，除原已符同法第159條之1至第
    159條之4規定及法律另有規定等傳聞法則例外規定，而得作
    為證據外，其餘卷證資料，並無證據證明係公務員違背法定
    程序所取得，而檢察官及被告等於本院審理時，均不爭執其
    證據能力，且本院審酌上揭陳述作成時之情況，並無違法取
    證之瑕疵，亦認以之作為證據為適當，是本件有關被告以外
    之人於審判外之言詞或書面陳述等供述證據，依上揭法條意
    旨，自均得為證據。
貳、有罪部分：
一、上訴人即被告(下稱被告)壬○○於調查站、檢察官訊問及原
    審審理時，對上開事實均坦承不諱，嗣於本院審理中，則與
    被告寅○○、戊○○、庚○○均矢口否有何違反公平交易法
    第23條規定之犯行，並辯稱如下：
(一)被告寅○○辯稱：其沒有經營綠世界公司，綠世界公司之業
    務均與其無關。一開始是被告壬○○要任命其為執行長，要
    其出資200萬元，但是其沒有錢投資，所以其就沒有擔任執
    行長，後來雙方拆夥，被告壬○○等人另至嘉義市成立綠永
    生公司，亦是經營類似產品。其在綠世界公司完全沒有投資
    ，也沒有職稱。其和被告戊○○原本設立陽光庭園休閒廣場
    有限公司，但是因為該公司沒有取得大都會公園的標案，所
    以就停擺，後來被告壬○○、庚○○找其與被告戊○○合作
    ，才將陽光庭園休閒廣場有限公司之硬體設施給壬○○使用
    ，但是後來沒有合作成功，其就拋棄權利云云。嗣又辯稱：
    有關「自然滾動分紅」電腦軟體係由被告壬○○、庚○○提
    出此設計，被告寅○○乃引薦證人丁○○設計製作電腦軟體
    ，被告寅○○並交代證人丁○○須向公平會報備核准，但嗣
    後才發現丁○○個人因財務糾紛而挾怨報復。是被告寅○○
    與戊○○主觀上均無明知故犯之犯罪意圖，客觀上應報備之
    責任應由丁○○或公司負責人壬○○負責云云。
(二)被告戊○○辯稱：伊從頭到尾都沒有參加綠世界公司的營運
    ，伊是陽光公司的負責人，陽光公司分租辦公室給綠世界公
    司，伊在綠世界公司只有倒茶水而已。因為伊原本是陽光庭
    園公司的投資者，後來陽光庭園公司轉為綠世界公司，所以
    伊才當綠世界公司之董事云云。嗣又辯稱：因為伊有出資10
    萬元，所以開戶時才會加自己之印章，但並不代表伊有參加
    營運，且伊根本沒有領綠世界公司之薪水云云。
(三)被告庚○○辯稱：其確有開發環保清潔劑之能力，於綠世界
    公司擔任生產技術總監，並非總經理，業務為解答產品、說
    明產品，與傳銷業務無任何關係。況且其於97年2月5日曾向
    綠世界公司借支10萬元，立有借支憑證，而該憑證尚需經董
    事長壬○○、監察黃齡慧、寅○○、總經理陳俊合等人蓋章
    同意，足證其於綠世界公司並非握有實權之主管級人物，既
    不涉入業務，亦無法接觸財物，僅僅提供環保科技之技術專
    長換取溫飽之外人，其並非綠世界公司之總經理，更無涉及
    「自然滾動分紅」制度之理由云云。
(四)被告壬○○辯稱：伊因不知事情輕重，被寅○○、庚○○設
    計擔任綠世界公司之董事長，在伊任職期間，公司之運作均
    由寅○○、庚○○2人主導，獎金制度亦由寅○○找丁○○
    設計，伊僅係被當人頭掛名利用云云。
二、惟查：
(一)上開犯罪事實，業據證人丁○○於調查站證述明確(見調查
    卷第79至82頁)，復於偵查中證稱：「(綠世界公司案件是你
    檢舉的？)是。因為自然滾動分紅的程式是我們丹青系統資
    訊公司寫的…，綠世界的寅○○來和我們洽談制度，我們按
    照他的需求客製化程式。剛開始於97年1月初，寅○○要我
    去他們臺中市○區○○路的公司講解這套程式怎樣運作，我
    發現制度和他所說的差很多，不可能發生、不可能領到這麼
    多錢。寅○○要我們改成投資人可以領到的模式，我覺得投
    資人可以領的到但是不多，操作系統要我們灌水、灌假球數
    ，以數學來說是不可能領到的，當時有認識調查站的人員，
    他要我趕快檢舉。…(這個分紅的程式大致如何運作？) 依
    照寅○○的說法，投資一顆球3900元，每球1個號碼，1到5
    號是第1排序的組合，如果排到第6號就可以領1千元…(綠世
    界到底有無經營清潔用品？)他們沒有生產製造清潔用品，
    他們有擺一些樣品，但是會員都不在意這些，因為從頭到尾
    都沒有人問產品的問題，都只爭執有無領到錢。...(這間公
    司到底誰在管理？)對外說明這些制度都是寅○○，辦公室
    人員都是寅○○在管…(他們所謂的總代理、代理商、經銷
    商，都只是頭銜？)是。主要都是球數的問題，沒有人在意
    什麼產品，說明會都在說一顆球可以領多少錢。」等語(見
    偵查卷第8至9頁)。又證稱：「(綠世界公司有無開過招會員
    的說明會？)有，...現場來聽的人蠻多的，至少30人，地方
    大約100坪，大約96年12月初開的。寅○○有要求我架設網
    路電話系統，但因為硬體費用太高就沒有架設…。(這公司
    實際上誰主導？)從頭到尾都是寅○○與我聯繫。」等語(見
    偵查卷第59頁)。
(二)證人丑○○於偵查中證稱：「97年我用我的名字買了10顆球
    ，1顆3900。我有領過1次7000多元。...(他們有給你任何產
    品嗎？)沒有，是裡面有認識的人拉我一起去的，我好像是
    用丹青或是邱麗花的名義買的。…寅○○請我先生去設計程
    式。...(這間公司主要誰管事情？)寅○○。」等語(見偵查
    卷第10頁)；證人黃齡慧於調查站調查時證稱：「我因受綠
    世界公司董事長壬○○邀約，在97年1月中旬入股投資該公
    司50萬元，並擔任壬○○的下線會員。...綠世界公司登記
    負責人是壬○○，但實際負責人是寅○○。...寅○○是執
    行長，實際上就是綠世界公司的實際負責人，綜理綠世界公
    司所有業務。寅○○的同居人戊○○是經理，主要就是配合
    寅○○執行所有業務...庚○○是擔任總監，負責公司產品
    的研發及會員投資說明的業務。...在我於97年1月至2月間
    擔任綠世界公司會員期間，綠世界公司並沒有生產製作任何
    環保清潔用品...由於綠世界公司並沒有量產任何環保用品
    ，所以寅○○及庚○○就向我們表示，我們主要就是以『自
    然滾動紅利』制度的高額紅利來吸引投資人，要我們對外表
    示，加入這個制度就能以小搏大，就像大水庫一樣一直循環
    ，加入後不用推展任何業務，錢財就會源源不斷的進來，至
    於環保產品方面，就以生產完成後就會發放給會員為藉口搪
    塞，實際上就是以此高利來招攬會員投資。...綠世界公司
    確實是以『自然滾動紅利』制度的高額紅利獎金，來招攬會
    員投資，因為寅○○及庚○○等人並沒有生產任何環保用品
    ，所以事後確實也無法發放任何產品給會員。...綠世界公
    司主要就是以前述『自然滾動紅利』制度之高額紅利來吸引
    投資人。...我在投資綠世界公司期間，並沒有看過任何綠
    世界公司所生產或買進的清潔用品。」等語(見調查卷第60
    頁背面至第62頁)，於偵查中證稱：「我是壬○○的介紹，
    投資了50萬，應該是擔任壬○○的下線。( 這公司做什麼？
    )清潔用品，工廠在何處我不知道，產品還沒做出來。(這公
    司實際上誰指導的？)登記負責人壬○○，實際負責人寅○○」等語(見偵查卷第57頁)。
(三)證人乙○○於偵查中證稱：伊有於97年1月時加入綠世界公
    司，伊加入11700元，3個單位，有領到39600元的獎金，伊
    有介紹人進來訂貨，公司給伊獎金，綠世界公司貨還沒做出
    來，就開始運作獎金制度了等語(見偵查卷第93至94頁)。於
    原審證稱：伊投資綠世界公司是跟著研發者庚○○加入的，
    伊是購買天然無毒的清潔劑產品，總共花了1 萬多元，將錢
    交給寅○○。清潔用品1個單位是3900元，1箱清潔用品，裡
    面有3大桶，每1桶有4公升，該清潔用品可以洗衣服、洗碗
    盤、洗澡、洗臉等清潔用途。伊有介紹10至20 個人加入綠
    世界公司，因而領到39600元獎金，該獎金是介紹朋友加入
    綠世界公司的獎金，並非為綠世界公司銷售清潔用品之所得
    ，伊沒有替綠世界公司銷售清潔用品。是寅○○告訴伊每個
    人投資1個單位代表1個球，介紹愈多球滾動愈多，獎金就愈
    多。伊不清楚獎金制度如何計算，只知道介紹朋友去綠世界
    公司可以領獎金，介紹愈多獎金可以領愈多。伊向綠世界公
    司買的清潔劑，綠世界公司並未交付產品給伊，後來是綠永
    生公司出貨給伊的。伊認為所購買之12公升清潔用品確實有
    3900元之價值等語(見原審卷第163至165頁)。
(四)證人甲○○於偵查中證稱：伊於97年1月投資綠世界公司39
    萬元，取得總代理商資格，說明會主講人是庚○○，綠世界
    公司沒有出貨，貨是從綠永生公司出的等語(見偵查卷第86
    頁)。於原審證稱：綠世界公司的獎金制度伊是聽庚○○說
    的，當時庚○○是講產品及獎金制度，獎金制度的內容是大
    家排隊輪流領錢，就像一個水庫，進來之後就慢慢排隊，排
    到就可以領錢，這個制度寅○○也有講，因為在簽約時，他
    們2人都有講。領獎金是所有買產品的人都像排隊的方式排
    成一個大圓圈，排到的人就可以領獎金，後面要有人加入，
    排前面的人才可以領獎金，領獎金並不需要替公司賣清潔劑
    。伊有介紹朋友加入，也有領到4萬多元的獎金。緣世界公
    司並沒有將伊所購買的清潔劑交付予伊，後來是綠永生公司
    出貨給伊。伊認為以3900元購買12公升清潔劑並無受騙的感
    覺等語(見原審卷第166頁背面至168頁)。
(五)共同被告壬○○於原審以證人身分證稱：被告庚○○於96年
    11月間邀伊作環保清潔劑的產品，要成立一個公司，而在此
    之前，寅○○跟伊說他有成立一家公司，想要找個產品來做
    ，因為這樣的機緣，所以就成立了綠世界公司。伊自97年1
    月4日至97年2月18日止擔任綠世界公司的董事長，在此期間
    綠世界公司之主要業務由寅○○處理。戊○○則擔任經理之
    職務，負責公司庶務，也保管公司之零用金。公司帳戶是用
    綠世界公司、伊、戊○○之名義聯合開戶，但伊只保管自己
    的印鑑章，其他公司章及戊○○私章都是在寅○○身上。一
    般支出都是由寅○○寫支出傳票及取款憑條要伊蓋章，蓋完
    章後由寅○○處理。領薪水部分則由寅○○寫取款條，伊和
    戊○○、寅○○一起去銀行領款，再直接匯款到各員工帳戶
    。綠世界公司沒有生產環保清潔劑，公司收入是由會員繳納
    購買清潔劑的貨款。自然滾動分紅程式是寅○○想出來的，
    是寅○○找丁○○設計的，寅○○說他是執行長，他一手包
    辦所有的業務。綠世界公司帳戶要有戊○○之聯名，是寅○○要求的，每次去銀行領錢，戊○○都會一起前往，但章都
    在寅○○身上，所以寅○○也都會一起去。去銀行領錢、匯
    錢給會員時，戊○○都在場，但沒有給予什麼意見。介紹會
    員向綠世界公司購買環保清潔劑，可以領取獎金。獎金制度
    是由寅○○處理。伊有參加1次公司公開說明會，是由寅○○主持，寅○○有在此次說明會上說明獎金分紅制度，庚○○有時候也會參與獎金分紅制度的說明等語(見原審卷第209
    頁至213頁)。
(六)共同被告寅○○以證人身分於原審審理時證稱：「(在你參
    與的過程中，戊○○有無配合前往銀行領錢的情形？)當時
    沒有會計，所以請戊○○去綠世界公司幫忙寫匯款的單據，
    當時是壬○○請我開車載他和戊○○一起去銀行，然後由戊○○寫匯款單據。…錢都是由壬○○負責，因為壬○○說要
    承擔綠世界公司的所有問題...所以才簽切結書。...我將綠
    世界公司的程式設計交給丁○○規劃設計，我叫丁○○去寫
    綠世界公司的獎金制度...(公司大小章在哪裡？)在壬○○
    那裡。...(為何綠世界公司帳戶要設立壬○○與戊○○的聯
    名戶？)因為當初談合作，所以我們這邊派1個人即戊○○來
    做聯名戶的代表，壬○○是董事長，所以是當然的帳戶負責
    人。(是何人決定戊○○當你們這邊的聯名戶代表？)我決定
    。...(為何要匯款給綠世界公司的會員？)給他們獎金。」
    等語(見原審卷第169頁背面至171頁)。
(七)共同被告庚○○於原審以證人身分證稱：「(你如何參與綠
    世界公司的經營？)我是由壬○○小姐引進，介紹說寅○○
    有1套很好的制度。...(初期談合作時，在庭的被告有哪些
    人在場？)除癸○○外，其餘都在場。(戊○○在場時，有無
    參與意見？)偶爾會。...(在你參與綠世界公司期間，被告
    癸○○、戊○○有無參與綠世界公司的經營？)癸○○沒有
    ，戊○○有。(戊○○是參與哪個部分？)大部分是總務事項
    ，並配合到銀行。...(你有無看到我在公開場合說明獎金分
    紅制度？)有，每次說明會，寅○○除了主持說明會外，並
    會糾正我們對獎金制度說錯的地方，並補充我們的不足。
    ...(自然滾動分紅制度是何人跟你說明的？)壬○○介紹我
    跟寅○○認識時，說寅○○有一套已經設計好的制度，這套
    制度很好，可以幫助很多人，這套制度就是現在說的自然滾
    動分紅制度。制度的具體內容是寅○○利用白板跟我們說明
    ，但是寅○○每次說的內容都不太一致。」等語(見原審卷
    第214頁)。
(八)核上開證人丁○○、乙○○、甲○○之證述內容可知，綠世
    界公司所發放之獎金係基於會員介紹他人參加，而非基於會
    員所推廣或銷售商品之合理市價，加入者係以出賣其人際關
    係為主要獎金取得方式。此外，復有綠世界公司基本資料、
    會員名冊、會員獎金匯款明細表、合作金庫商業銀行進化分
    行97年7月30日合金進化字第0970003036號函所附之綠世界
    公司之開戶資料及自開戶日起之交易明細表，及行政院公平
    交易委員會98年2月27日公處字第098040 號處分書等在卷，
    及文宣資料、筆記本、綠世界公司資料、獎金制度、薪資表
    、文件資料、會員資料等扣案可資佐證。足見綠世界公司以
    「自然滾動分紅」制度獎勵會員取得之獎金主要係基於介紹
    其他會員加入，而非基於其所推廣或銷售商品或勞務之合理
    市價自明。
(九)被告寅○○、戊○○、庚○○、壬○○雖均辯稱未參與上開
    多層次傳銷之運作云云。但依證人丁○○、丑○○、乙○○
    、甲○○及共同被告壬○○、庚○○以證人身分所為上開證
    述內容可知，被告寅○○確為綠世界公司所為上開多層次傳
    銷之主導者。且依證人甲○○、乙○○及共同被告壬○○以
    證人身分所為證述內容，及扣案被告庚○○所書立之「綠世
    界環保科技股份有限公司制度說明(見調查卷第56頁)可證，
    被告庚○○亦有參與上開多層次傳銷制度之運作。另被告戊○○任職於綠世界公司並支領董監薪資10000元乙節，有薪
    資明細1紙在卷可稽(見原審卷第200頁)，且被告戊○○以其
    名義與被告壬○○共同設立綠世界公司聯名帳戶，並隨同被
    告寅○○、壬○○前往銀行，填載匯款單，匯上開獎金予會
    員等情，復經共同被告寅○○、壬○○於原審結證在卷，被
    告戊○○對於上開綠世界公司之多層次傳銷行為與被告寅○○、壬○○、庚○○等人有犯意聯絡及行為分擔甚明。又綠
    世界公司之金錢都是由壬○○負責，且綠世界公司帳戶設立
    壬○○與戊○○之聯名戶等情，亦經共同被告寅○○於原審
    審理時證述明確，再證人黃齡慧係被告壬○○之介紹而投資
    ，為被告壬○○之下線，亦經證人黃齡慧證述明確，共同被
    告庚○○於原審復證稱其係被告壬○○之引介而參與綠世界
    公司之經營，是被告壬○○確有參與綠世界公司運作之情事
    ，其於本院審理中辯稱伊僅係被當人頭掛名利用云云，並不
    足採。
(十)綜上事證，被告寅○○、戊○○、庚○○、壬○○等人上開
    所辯，均不足採信。其等未於開始實施多層次傳銷前，依法
    向行政院公平交易委員會報備，違反公平交易法第23條：「
    多層次傳銷，其參加人如取得佣金、獎金或其他經濟利益，
    主要係基於介紹他人加入，而非基於其所推廣或銷售商品或
    勞務之合理市價者，不得為之。」之規定，事證明確，被告
    寅○○、壬○○、戊○○、庚○○之犯行均堪以認定，應依
    法論科。
三、按學理上所稱之集合犯、接續犯，與修正前刑法第56條所定
    連續犯之區別，在於集合犯係一種構成要件類型，亦即立法
    者針對特定刑罰規範之構成要件，已預設其本身係持續實行
    之複次行為，具備反覆、延續之行為特徵，將之總括或擬制
    成一個構成要件之「集合犯」行為；此種犯罪，以反覆實行
    為典型、常態之行為方式，具侵害法益之同一性，因刑法評
    價上為構成要件之行為單數，因而僅包括的成立一罪。其與
    接續犯之不同，在於接續犯所適用之構成要件行為文義本身
    並不具反覆實行之特質，非屬立法規範所定之構成要件類型
    ，於時間及空間之緊密關聯性上，亦較之集合犯為嚴格。是
    除集合犯外，每一種構成要件行為皆得以接續犯方式為之，
    因此集合犯亦有喻之為「法定接續犯」者。此與連續犯係指
    行為人在主觀上基於一個概括之犯意，而反覆實行客觀上可
    以獨立成罪之之同一罪名之行為者，均尚屬有間。查公平交
    易法第23條所規定多層次傳銷之參加人取得獎金等禁止之情
    形，乃係行為人違反「參加人如取得佣金、獎金或其他經濟
    利益，主要係基於介紹他人加入，而非基於其所推廣或銷售
    商品或勞務之合理市價者」之禁止規定，反覆以基於介紹他
    人加入為由向不特定之參加人發放獎金，是其對介紹他人加
    入之不特定參加人發放獎金之犯行，於構成要件類型上，本
    質上已具備反覆、延續之行為特徵，其持續多次對介紹他人
    加入之參加人發放獎金即為此類犯罪之典型或常態，於刑法
    評價上自應僅成立集合犯一罪，合先說明。
四、查被告壬○○、寅○○、戊○○、庚○○等4人違反多層次
    傳銷，其參加人取得獎金主要係基於介紹他人加入，而非基
    於其等所推廣或銷售商品或勞務之合理市價之規定，導致後
    參加者必因無法覓得足夠之人頭而遭經濟上之損失，其發起
    或推動之人則毫無風險，且獲取暴利，可能破壞市場機能，
    甚或造成社會問題。是核被告壬○○、寅○○、戊○○、庚○○等4人所為，均係違反公平交易法第23條之規定，應依
    同法第35條第2項之規定處斷。被告4人就上開犯行，彼此間
    具有犯意聯絡及行為分擔，均為共同正犯。又其等違反多層
    次傳銷，先後多次對介紹他人加入之參加人發放獎金，為包
    括一罪之集合犯。
五、原審經審理結果，以被告壬○○、寅○○、戊○○、庚○○
    等4人犯罪事證明確，適用公平交易法第23條、第35條第2項
    ，刑法第11條前段、第28條、第41條第1項前段等規定，並
    審酌被告壬○○、寅○○、戊○○、庚○○等4人均無前科
    之素行，其等為一己之利，共同違反公平交易法之規定牟取
    不法利益；被告寅○○、壬○○2人均居於主導地位，犯罪
    情節較重，被告戊○○、庚○○2人雖亦參與上開犯行，但
    情節較輕；及其等使被害人甲○○等188人造成財產損失，
    犯後被告壬○○坦承犯行，被告寅○○、戊○○、庚○○否
    認犯行之態度，及被告壬○○事後另成立綠永生公司，並生
    產清潔用品發放給甲○○等會員，以彌補會員之損失等一切
    情狀，分別量處被告壬○○有期徒刑6月、被告寅○○有期
    徒刑6月、被告戊○○有期徒刑4月、被告庚○○有期徒刑4
    月之刑，並均諭知易科罰金之折算標準。並以被告壬○○未
    曾因故意犯罪受有期徒刑以上刑之宣告，因一時失慮致罹刑
    章，犯罪後坦承犯行，並於事後另成立綠永生公司，生產清
    潔用品發放給甲○○等會員，以彌補會員之損失，認被告壬○○應無再犯之虞，而依刑法第74條第1項第1款之規定宣告
    緩刑2年。核其認事用法均無違誤，量刑亦屬妥適，應予維
    持。被告寅○○、戊○○上訴意旨仍謂其等主觀上並無犯意
    ，並請求本院為緩刑之諭知云云，檢察官上訴則以原審對被
    告壬○○有期徒刑6月、被告寅○○有期徒刑6月、被告戊○○有期徒刑4月、被告庚○○有期徒刑4月之刑，量刑顯然過
    輕，且給予被告壬○○緩刑之宣告亦有未當云云，請求本院
    撤銷改判，惟被告寅○○、戊○○2人確有上開犯行，已如
    前述，且本件綠世界公司確有撥款核發獎金48萬5280元予會
    員，被告壬○○並於事後另成立綠永生公司，生產清潔用品
    發放給會員，被害人之損失尚非無可彌補，則原審之量刑並
    無違反比例原則之處，其等之上訴經核均無理由，應予駁回
    其等之上訴。
、無罪部分：
一、公訴意旨另以：被告癸○○與被告寅○○、壬○○、戊○○
    、庚○○等人有共同為上開犯罪事實，因認被告癸○○亦涉
    有違反公平交易法第23條之罪嫌等語。
二、惟查：
(一)按犯罪事實應依證據認定之，無證據不得認定犯罪事實，又
    不能證明被告犯罪者，應諭知無罪之判決，刑事訴訟法第
    154條第2項、第301條第1項分別定有明文。又事實之認定，
    應憑證據，如未能發現相當證據，或證據不足以證明，自不
    能以推測或擬制之方法，以為裁判基礎(最高法院著有40年
    臺上字第86號判例參照)。另按認定犯罪事實，所憑之證據
    ，雖不以直接證據為限，間接證據亦包括在內，然無論直接
    或間接證據，其為訴訟上之證明，須於通常一般之人均不致
    於有所懷疑，而得確信其為真實之程度者，始得據之為有罪
    之認定，倘其證明尚未達到此一程度，而有合理性懷疑之存
    在時，即無從為有罪之認定，此亦有最高法院76年臺上字第
    4986號判例可資參照。另刑事訴訟法第161條第1項規定：檢
    察官就被告犯罪事實，應負舉證責任，並指出證明之方法。
    因此，檢察官對於起訴之犯罪事實，應負提出證據及說服之
    實質舉證責任。倘其所提出之證據，不足為被告有罪之積極
    證明，或其指出證明之方法，無從說服法院以形成被告有罪
    之心證，基於無罪推定之原則，自應為被告無罪判決之諭知
    (最高法院92年臺上字第128號判例參照)。
(二)公訴人認被告癸○○有與被告壬○○、寅○○、戊○○、庚○○共同參與綠世界公司上開違法經營多層次傳銷事業部分
    ，無非係以被告癸○○為綠世界公司之董事，並自97年2月
    19日接任綠世界公司之董事長，並將犯罪事實更正為自97年
    1月4日起至綠世界公司歇業止等為憑據。然查被告癸○○係
    自97年2月19日始接任綠世界董事長，而其任職綠世界董事
    期間均未參與綠世界公司之事務，且綠世界公司自被告壬○○辭去董事長一職即97年2月18日之後，即未再招攬會員，
    而在共同被告寅○○、壬○○、庚○○等人參與期間，被告
    癸○○均未參與綠世界公司之經營等情，業經共同被告寅○○、壬○○、庚○○等人於原審結證在卷(見原審卷第169頁
    背面、209 頁、214頁)，復有綠世界公司設於合作金庫之帳
    戶交易明細資料在卷可參。本件公訴人所指稱綠世界公司違
    法經營多層次傳銷事業之期間均在被告癸○○接任綠世界公
    司董事長之前，是尚難遽以被告癸○○事後接任綠世界公司
    之董事長即對被告癸○○為不利之認定。
(三)綜上，本件檢察官並未積極舉證證明被告癸○○有違法經營
    多層次傳銷之犯行，且查卷內事證，復查無其他確切證據足
    以證明被告癸○○確有上開違反公平交易法第23條規定之犯
    行，尚無從說服本院形成被告癸○○有罪之心證。此外，本
    院復查無其他積極證據，足資證明被告癸○○有何公訴人所
    指之違反公平交易法罪嫌，是其之犯罪並不能證明。原審以
    被告癸○○罪證不足，而為諭知無罪之判決，經核並無不合
    。檢察官上訴意旨仍以：被告癸○○於偵查中自承「總代理
    商」、「代理商」等文宣資料，係其與被告戊○○共同研擬
    出之業務推廣方案，倘綠世界公司自97年2月18日後，即未
    再招攬會員，何需研擬製作上開文宣資料？顯見被告癸○○
    接任綠世界公司董事長後，其主觀上知悉綠世界環保公司吸
    金模式，並夥同被告寅○○、戊○○共同參與招攬會員事宜
    ，與共同被告寅○○、戊○○間，具有犯意聯絡及行為分擔
    ，認原判決就被告癸○○諭知無罪部分難認妥適等語，惟本
    件既查無綠世界公司在被告癸○○就任董事長後，有何再招
    收會員之違反公平交易法犯行，檢察官亦未能舉證以實其說
    ，逕以被告癸○○之個人陳述，即認其有與被告被告寅○○
    、戊○○共同參與招攬會員事宜，自嫌率斷，其上訴經核亦
    無理由，應予駁回。另自被告癸○○處所扣得之物，有扣押
    物品清單在卷可參，被告癸○○既經判決無罪，自無庸為沒
    收之諭知，附此敘明。
據上論斷，應依刑事訴訟法第368條，判決如主文。
本案經檢察官卯○○到庭執行職務。
中    華    民    國    99    年    8     月    5     日
            刑事第五庭  審判長法  官  趙  春  碧
                              法  官  何  秀  燕
                              法  官  林  宜  民
以上正本證明與原本無異。
不得上訴。
                              書記官  吳  雅  菁
中    華    民    國    99    年    8     月    5     日

司法院資訊處製作；財團法人民間司法改革基金會備份。
